ACORDAO-COMPLETO-2495832

ACÓRDÃO 2761/2022 ATA 16/2022 - SEGUNDA CÂMARA

VISTOS, relatados e discutidos estes autos de tomada de contas ordinária dos gestores da Secretaria-Executiva do Ministério do Turismo (SE-MTur) para o exercício de 2009;
ACORDAM os Ministros do Tribunal de Contas da União, reunidos em Sessão da 2ª Câmara, ante as razões expostas pelo Relator, em:
9.1. julgar regulares as contas de Duncan Frank Semple, dando-lhe a consequente quitação plena, nos termos dos arts. 1º, I, 16, I, 17, e 23, I, da Lei n.º 8.443, de 1992;
9.2. julgar regulares, com ressalva, as contas de Rubens Portugal Bacellar, dando-lhe a subjacente quitação, nos termos dos arts. 1º, I, 16, II, 18, e 23, II, da Lei n.º 8.443, de 1992;
9.3. julgar, em declaração, irregulares as contas de Mário Augusto Lopes Moysés e Simone Maria da Silva Salgado, nos termos dos arts. 1º, I e 16, III, "b", da Lei n.º 8.443, de 1992, deixando de lhes aplicar a eventual multa prevista no art. 58 da Lei n.º 8.443, de 1992, diante da atual prescrição da pretensão punitiva do TCU, em sintonia, ainda, com a Súmula n.º 288 do TCU;
9.4. enviar a cópia do presente Acórdão, com o Relatório e o Voto, à Secretaria Executiva do Ministério do Turismo e aos responsáveis indicados pelos itens 9.1, 9.2 e 9.3 deste Acórdão, para ciência;
9.5. promover a juntada de cópia do presente Acórdão, com o Relatório e o Voto, ao TC Processo 026.096/2009-0 (TCE) , TC Processo 029.496/2011-0 (Auditoria) e TC Processo 005.915/2014-7 (TCE) ; e
9.6. promover o arquivamento do presente processo.

Tomada de Contas Ordinária dos gestores da Secretaria-Executiva do Ministério do Turismo (SE/MTur), para o exercício de 2009.

Segunda Câmara

Secretaria-Executiva do Ministério do Turismo (SE-MTur).

3. Responsáveis: Claudinei Pimentel Mota (CPF XXX.677.461-XX); Duncan Frank Semple (CPF XXX.743.531-XX); Gilberto Barbosa dos Santos (CPF XXX.972.208-XX); Inês Gomes de Souza (CPF XXX.527.781-XX); Mário Augusto Lopes Moysés (CPF XXX.055.648-XX); Rubens Portugal Bacellar (CPF XXX.710.639-XX); Simone Maria da Silva Salgado (CPF XXX.959.421-XX).

13.1. Ministros presentes: Augusto Nardes (na Presidência), Benjamin Zymler, Aroldo Cedraz, Jorge Oliveira e Antonio Anastasia.
13.2. Ministro-Substituto convocado: André Luís de Carvalho (Relator).

ANDRÉ DE CARVALHO

Trata-se de tomada de contas ordinária dos gestores da Secretaria-Executiva do Ministério do Turismo (SE-MTur) para o exercício de 2009.
2.	Após a análise final do feito, o Auditor Federal Clemente Afonso Pereira de Sousa lançou o seu parecer conclusivo à Peça 51, com a anuência dos dirigentes da Secex-TCE (Peças 52 e 53) , nos seguintes termos:
" (...)  HISTÓRICO 
2.	Instrução inicial à peça 13, após análise das peças que compõem os autos propôs inspeção na SE/MTur com vistas ao saneamento do processo. A realização da inspeção foi autorizada por Despacho do Ministro-Substituto André Luís de Carvalho à peça 15. 	Nova instrução à peça 25 analisou as informações e documentos obtidos durante a inspeção.
3.	O Acórdão 5159/2013-TCU-Segunda Câmara, de 27/8/2013, relator Ministro-Substituto André Luís de Carvalho, dispôs (peça 29) :	
a) sobrestar, com fundamento no art. 39, § 2º, da Resolução TCU nº 191/2006, o julgamento das contas dos responsáveis a seguir relacionados, até a apreciação definitiva dos processos indicados: 
a.1) Sr. Rubens Portugal Bacellar (CPF XXX.710.639-XX) - TC Processo 026.096/2009-0, TC Processo 028.227/2011-5, TC Processo 029.496/2011-0 e TC Processo 015.136/2013-2; 
a.2) Sr. Duncan Frank Semple (CPF XXX.743.531-XX) - TC Processo 028.227/2011-5; 
a.3) Sra. Simone Maria da Silva Salgado (CPF XXX.959.421-XX) - TC Processo 026.096/2009-0 e TC Processo 015.136/2013-2; 
a.4) Sr. Mário Augusto Lopes Moysés (CPF XXX.055.648-XX) - TC Processo 029.496/2011-0; 
b) julgar regulares, com fundamento nos arts. 1º, inciso I, 16, inciso I, 17 e 23, inciso I, da Lei nº 8.443/1992 c/c os arts. 1º, inciso I, 143, inciso I, alínea 'a', 207 e 214, inciso I, do Regimento Interno do TCU, aprovado pela Resolução nº 246/2011, as contas dos demais responsáveis relacionados no item 1.1 deste Acórdão e dar-lhes quitação plena; e 
c) fazer as seguintes determinações:
1 .7. Determinar: 
1.7.1. ao Ministério do Turismo que, no que diz respeito ao Contrato nº 005/2007, celebrado com a Fundação Universidade de Brasília: 
1.7.1.1. adote as providências administrativas necessárias ao ressarcimento dos valores pagos indevidamente durante a execução do contrato no exercício de 2009, no valor original de R$ 32.626,94 (trinta e dois mil, seiscentos e vinte e seis reais e noventa e quatro centavos) ; 
1.7.1.2. verifique, nos processos de pagamento dos exercícios de 2007 e 2008, com base nos relatórios de atividade apresentados pela contratada, se todos os itens de serviço foram efetivamente executados, apurando os valores eventualmente pagos de forma indevida e providenciando, se for o caso, o respectivo ressarcimento, atualizado monetariamente; 
1.7.1.3. encaminhe ao TCU, no prazo de 180 (cento e oitenta) dias, os resultados das providências adotadas, juntamente com os comprovantes de ressarcimento dos valores eventualmente pagos de modo indevido; 
1.7.2. à SecexDesenvolvimento que envie cópia do presente Acórdão, acompanhada de cópia do parecer da unidade técnica, ao Ministério do Turismo.
	EXAME TÉCNICO
4.	As determinações contidas no item 1.7.1 do Acórdão foram monitoradas no TC Processo 001.367/2015-3, no qual foi prolatado o Acórdão 6652/2015-TCU-Segunda Câmara, de 8/9/2015, relator Ministro Vital do Rêgo, que as considerou cumpridas.
5.	Tendo em vista que a instrução à peça 13 analisou as peças que inicialmente compunham estas contas e a instrução à peça 25 examinou os elementos obtidos em inspeção realizada na UJ, procederemos ao exame técnico do atendimento ao Acórdão 5159/2013-TCU-Segunda Câmara, de 27/8/2013, relator Ministro-Substituto André Luís de Carvalho.
6.	O referido aresto sobrestou o julgamento das contas dos seguintes responsáveis:
	a) Rubens Portugal Bacellar, até a apreciação definitiva dos processos TC Processo 026.096/2009-0, TC Processo 028.227/2011-5, TC Processo 029.496/2011-0 e TC Processo 015.136/2013-2;
	b) Sr. Duncan Frank Semple, até a apreciação definitiva do TC Processo 028.227/2011-5;
	c) Sra. Simone Maria da Silva Salgado, até a apreciação definitiva dos processos TC Processo 026.096/2009-0 e TC Processo 015.136/2013-2;
	d) Sr. Mário Augusto Lopes Moysés, até a apreciação definitiva do TC Processo 029.496/2011-0.
	Quanto ao Sr. Rubens Portugal Bacellar
7.	O TC Processo 026.096/2009-0 constitui Tomada de Contas Especial - instaurada por força do Acórdão 1358/2010-TCU-Segunda Câmara, relator Ministro-Substituto André Luís de Carvalho -, na qual foi prolatado o Acórdão 535/2014-TCU-Segunda Câmara, relator Ministro-Substituto André Luís de Carvalho, que decidiu acolher as alegações de defesa do Sr. Rubens Portugal Bacellar e julgar suas contas regulares com ressalva (peça 41, p. 1) .
7.1.	No Relatório do Acórdão 535/2014-TCU-Segunda Câmara, o relator Ministro-Substituto André Luís de Carvalho transcreveu excertos do exame técnico produzido por esta unidade técnica, sobre as impropriedades imputadas ao Sr. Rubens Portugal Bacellar (peça 47, p. 5) (negrito nosso) :
15. Quanto ao fato de que o processo administrativo ter tramitado pelos setores técnicos e jurídicos, essa unidade técnica já ponderou sobre as condutas de cada gestor e entendeu que o dano ao erário decorreu dos atos iniciais de analisar e julgar as propostas de preços, declarar vencedora a Gráfica e Editora Brasil e de assinar o Contrato 001/2006 e seus aditivos, atos esses perpetrados pelos responsáveis acima qualificados. 
16. Conforme dito na instrução anterior (peça 10, p. 41-42) , o Sr. Rubens Portugal Bacellar participou efetivamente do procedimento em diversas oportunidades: assinou o Termo de Referência, em 28/11/2005, na função de SPOA (peça 7, p. 20-25) , fase inicial do certame licitatório; assinou a Ata de Registro de Preços 22/2005, em 10/1/2006 (peça 3, p. 4-8) ; assinou o Contrato Administrativo 001/2006, em 26/1/2006, em nome da contratante (peça 3, p. 16 -23) ; assinou o Primeiro Termo Aditivo ao Contrato 001/2006 e a prorrogação da vigência da Ata de Registro de Preços 22/2005, em 5/1/2007 (peça 3, p. 24-27) ; solicitou à Gráfica Brasil a revisão das planilhas de preços sem observar a economia de escala (peça 27, p. 22, do TC Processo 018.887/2008-1) ; autorizou diversos pagamentos dos serviços, como ordenador de despesas (peça 3, p. 43-47, e peça 4, p. 01, 06, 11, 16, 21 e 27 do presente processo; e peça 2, p. 19, 25, 30, 34, 41, 47, e peça 3, p. 02, 07, 12, 17, 22, 31 e 36, do TC Processo 026.101/2009-1, apenso a essa representação) . 
17. Por ter assinado o termo de referência, o contrato e o 1º termo aditivo, além de ter ordenado o pagamento de alguns serviços, é razoável esperar-se que o Sr. Rubens Portugal Bacellar tinha condições de verificar que a presença de planilhas de preços sem observar a economia de escala poderia permitir, na execução do contrato, solicitações de serviços antieconômicas para o Mtur. Além disso, por ser um pregão para registro de preços e envolver orçamento anual à época de cerca de 8 (oito) milhões, o gestor teria que ser mais criterioso, atentando para o fato da ausência de critérios de aceitabilidade de preços unitários no edital. Inclusive, o orçamento estimativo do termo de referência não detalhava os custos unitários dos itens dos serviços de digitalização e impressão de documentos.
7.2.	Os documentos citados na transcrição da instrução da SecexDesenvolvimento (...) , referem-se a pagamentos autorizados pelo responsável durante o ano de 2009, conforme peça 47, p. 19, 25, 30, 34, 41, 47.
8.	O TC Processo 028.227/2011-5 constitui Relatório de Auditoria no qual foi prolatado o Acórdão 2235/2014-TCU-Plenário, de 27/8/2014, relator Ministro Benjamin Zymler, que decidiu acolher as razões de justificativa apresentadas pelo Sr. Rubens Portugal Bacellar (peça 44, p. 1) .
9.	O TC Processo 029.496/2011-0 constitui Relatório de Auditoria no qual foi proferido o Acórdão 1284/2019-TCU-Plenário, relator Ministro-Substituto Marcos Bemquerer Costa, que decidiu - com fundamento no artigo 58, inciso II, da Lei 8.443/1992, c/c os artigos 214, inciso III, alínea 'a', 268, inciso II, do Regimento Interno do TCU -, aplicar ao Sr. Rubens Portugal Bacellar sanção pecuniária individual no valor de R$ 7.000,00 (peça 42, p. 2) .
9.1.	Conforme consta no Voto condutor do Acórdão 1284/2019-TCU-Plenário (peça 43, p. 5) relator Ministro-Substituto Marcos Bemquerer Costa, a aplicação de sanção pecuniária ao Sr. Rubens Portugal Bacellar foi motivada pela seguinte irregularidade:
Pela celebração dos contratos 002/2010 e 029/2010 com dispensa de licitação, sem justificativa do preços avençados, exigida pelo artigo 26, inciso III, parágrafo único, da Lei 8.666/1993; pela ausência de planejamento na celebração do contrato 002/2010 para formulação e elaboração de estratégias e instrumentos pedagógicos e operacionais visando à padronização de procedimentos e monitoramento das ações de qualificação profissional, as quais começaram a ser implementadas com o programa em andamento, quando aquelas ferramentas deveriam ter sido realizadas antes do início da execução das referidas ações educativas; pela celebração de contrato 002/2010 contendo sobreposição de ações de monitoramento previstas em outro convênio.
9.2.	O Contrato 2/2010 foi assinado em 10/2/2010 (peça 8, p. 137, do TC Processo 029.496/2011-0) enquanto o Contrato 29/2010 foi celebrado em 17/12/2010 (peça 13, p. 68, do TC Processo 029.496/2011-0) .
10.	O TC Processo 015.136/2013-2 constitui Representação na qual foi prolatado o Acórdão 890/2014-TCU-Segunda Câmara, relator Ministro Aroldo Cedraz, que determinou a conversão do processo em tomada de contas especial. Assim, foi constituído o TC Processo 005.915/2014-7 (TCE) . Nesse processo as contas do Sr. Rubens Portugal Bacellar foram julgadas regulares com ressalva e quitação, por meio do Acórdão 439/2016-TCU-Segunda Câmara, relator Ministro Augusto Nardes (peça 36, p. 2) .
10.1.	A citação do responsável se deu da seguinte forma (peça 38, p. 2) :
Citação solidária, no valor original de R$ 375.293,61, do Sr. Paulo Roberto de Lima Telles, Sra. Simone Maria da Silva Salgado, Sr. Rubens Portugal Bacellar, Due Promoções e Eventos Ltda., Sr. Luiz Cezar Ribeiro da Silva e Sra. Gabrielle Calado Souza Bennet, para que apresentem alegações de defesa pelo superfaturamento originado da adesão à ata de registro de preços decorrente do Pregão Eletrônico SRP 15/2007, promovido pelo Ministério das Cidades para aquisição de serviços da Dialog Serviços de Comunicação e Eventos Ltda. (CNPJ 06.126.855/0001-40) , que culminou na celebração do Contrato 1/2008 com esta empresa, com preços acima dos valores praticados pelo mercado, sendo os preços de referência estabelecidos conforme a média paga pela Administração Pública em outras licitações realizadas à época do Pregão 15/2007, aferida no TC Processo 013.327/2009-1 e sintetizada nas tabelas comparativas constantes naqueles autos, em infringência ao art. 37, caput, da Constituição Federal, ao art. 2º, caput, da Lei 9.784/99, e ao art. 8º, caput, do Decreto 3.931/2001;
10.2.	A análise das alegações de defesa do Sr. Rubens Portugal Bacellar encontra-se à peça 38, p. 10-11 e concluiu pelo seu acolhimento parcial. Verifica-se que os fatos inquinados de irregulares foram cometidos nos exercícios de 2007 e 2008. 
	Análise
11.	No TC Processo 029.496/2011-0, em que foi apenado pelo TCU, os atos inquinados de irregulares ocorreram em 2010. Em relação ao TC Processo 005.915/2014-7 (decorrente do TC Processo 015.136/2013-2) a ressalva decorreu de atos praticados em 2007 e 2008. No TC Processo 026.096/2009-0 o responsável teve suas contas julgadas regulares com ressalva, tendo em vista ter autorizado o pagamento de despesas no exercício de 2009, referentes ao Contrato 1/2006. Assim, proporemos que as contas do Sr. Rubens Portugal Bacellar sejam julgadas regulares com ressalva e quitação, conforme matriz anexa a esta instrução.
	Quanto ao Sr. Duncan Frank Semple
12.	O TC Processo 028.227/2011-5 constitui Relatório de Auditoria no qual foi prolatado o Acórdão 2235/2014-TCU-Plenário, de 27/8/2014, relator Ministro Benjamin Zymler e, em relação ao responsável, decidiu, com fundamento no art. 58, inciso II, da Lei 8.443/1992, rejeitar as razões de justificativa apresentadas e aplicar-lhe multa individual no valor de R$ 4.000,00 (peça 44, p. 1) .
12.1.	O Voto condutor do Acórdão 2235/2014-TCU-Plenário, de 27/8/2014, relator Ministro Benjamin Zymler, detalhou as impropriedades que motivaram a apenação do Sr. Duncan Frank Semple, desse modo (peça 45, p. 2) :
12. Também foi verificada a aprovação da prestação de contas de dois convênios (Siconv 703039 e 716152) , mesmo existindo despesas irregulares (item 2.12 do Relatório de Auditoria) . Foi ouvido em audiência o Sr. Duncan Frank Semple, diretor de Gestão Estratégica, tendo a unidade técnica proposto a rejeição parcial as justificativas do responsável, aplicação de multa e encaminhamento de diversas determinações ao Ministério do Turismo. 
13. Acolho a proposta da SecexDesenvolvimento, cujas razões passo a informar. 
14. A supervisão in loco realizada pelo concedente constatou que, referente ao convênio Siconv 716152, não houve a apresentação da banda informada no plano de trabalho e, em seu lugar, foi contratada outra. A modificação foi unilateral, não houve submissão ao concedente e, por isso, não foi realizada qualquer análise prévia de custos. Portanto, considero acertada a análise da unidade técnica, uma vez que o art. 37 da Portaria Interministerial 127/2008 (normativo vigente à época) impõe que as alterações sejam feitas por meio de termo aditivo ao negócio jurídico firmado, procedimento não obedecido no caso concreto. 
15. Aprovar a prestação de contas com tal falha, configura, a meu ver, grave infração à Portaria Interministerial 127/2008. Por essa razão, o responsável deve ser multado, com fundamento no art. 58, inciso II, da Lei 8.443/1992.
12.2.	Tais impropriedades foram elencadas no Relatório de Fiscalização 832/2011, produzido pela então 5ª Secex, onde se deu audiência do responsável pela seguinte irregularidade (peça 46, p. 60, item e.2) (...) :
e.2) Pela aprovação com ressalvas das prestações de contas dos convênios Siconv 703039 e 716152, por meio das Notas Técnicas de Reanálise 1380/2010 e 1797/2010, não obstante a realização de despesas irregulares [...]
	Análise
13.	As impropriedades que motivaram a aplicação de multa ao Sr. Duncan Frank Semple foram cometidas no exercício de 2010, como se depreende da proposta de audiência contida no Relatório de Fiscalização (item 12.2, acima) , o que afasta qualquer consequência nestas contas. Destarte, encaminharemos proposta de julgamento das contas do responsável regulares com quitação plena.
	Quanto à Sra. Simone Maria da Silva Salgado
14. 	O TC Processo 026.096/2009-0 constitui Tomada de Contas Especial - instaurada por força do Acórdão 1358/2010-TCU-Segunda Câmara, relator Ministro-Substituto André Luís de Carvalho -, na qual foi prolatado o Acórdão 535/2014-TCU-Segunda Câmara, relator Ministro-Substituto André Luís de Carvalho que decidiu acolher as alegações de defesa da Sra. Simone Maria da Silva Salgado e julgar suas contas regulares com ressalva (peça 41, p. 1) .
15.	O TC Processo 015.136/2013-2 constitui Representação na qual foi prolatado o Acórdão 890/2014-TCU-Segunda Câmara, relator Ministro Aroldo Cedraz, que determinou a conversão do processo em tomada de contas especial. Assim, foi constituído o TC Processo 005.915/2014-7 (TCE) . Nesse processo foi proferido o Acórdão 439/2016-TCU-Segunda Câmara, relator Ministro Augusto Nardes, que, em relação à responsável, decidiu julgar suas contas irregulares, condená-la em débito e aplicar-lhe multas nos valores de R$ 40.000,00, com base no art. 57 da Lei 8.443/1992 e R$ 5.000,00, com fundamento no art. 58, inciso II da mesma lei (peça 36, p. 1-2) :
15.1.	Como se observa na tabela presente no mencionado Acórdão, dois dos débitos imputados à Sra. Simone Maria da Silva Salgado, têm como datas de ocorrências 10/6/2009 e 28/12/2009 (peça 36, p. 2) .
15.2.	Cumpre destacar que a responsável interpôs Embargos de Declaração que foram conhecidos e rejeitados e Recurso de Reconsideração que foi conhecido e teve provimento negado (peça 49) .
	Análise
16.	Tendo em vista que parte dos débitos imputados à Sra. Simone Maria da Silva Salgado tiveram suas datas de ocorrência no exercício de 2009, encaminharemos proposta de que suas contas sejam julgadas irregulares, conforme matriz anexa a esta instrução. Em virtude de as medidas de ressarcimento ao erário e as multas previstas nos arts. 57 e 58 da Lei 8.443/1992, já terem sido aplicadas à responsável pelo Acórdão 439/2016-TCU-Segunda Câmara, não há que se falar em aplicação de novas sanções financeiras no âmbito das presentes contas.
	Quanto ao Sr. Mário Augusto Lopes Moysés
17.	O TC Processo 029.496/2011-0 constitui Relatório de Auditoria no qual foi proferido o Acórdão 1284/2019-TCU-Plenário, relator Ministro-Substituto Marcos Bemquerer Costa, que decidiu - com fundamento no artigo 58, inciso II, da Lei 8.443/1992, c/c os artigos 214, inciso III, alínea 'a', 268, inciso II, do Regimento Interno do TCU -, aplicar ao Sr. Mário Augusto Lopes Moysés sanção pecuniária individual no valor de R$ 20.000,00 (peça 42, p. 2) .
17.1.	O Voto condutor do mencionado Acórdão mencionou as irregularidades pelas quais o responsável foi apenado e que dizem respeito ao exercício destas contas, quais sejam (peça 43, p. 30) :
Celebração dos Convênios 717476/2009, 724440/2009, 724449/2009, 728599/2009 e 730603/2009, com a seguintes irregularidades nos pareceres técnicos que a subsidiaram: 
- ausência de avaliação da capacidade técnica e operacional das proponentes; 
- falta de avaliação da adequação mercadológica dos preços e custos de bens e serviços, bem como razoabilidade e aderência da natureza da despesa à finalidade do Programa.
	Análise
18.	Como a celebração dos mencionados convênios se deu no exercício de 2009 encaminharemos proposta de que as contas do Sr. Mário Augusto Lopes Moysés sejam julgadas irregulares, conforme matriz anexa a esta instrução. Em virtude de já ter sido aplicada ao responsável a multa prevista no artigo 58, inciso II, da Lei 8.443/1992, pelo Acórdão 1284/2019-TCU-Plenário, não há que se falar em aplicação de nova sanção financeira no âmbito das presentes contas.
19.	Tendo em vista a apreciação definitiva dos TCs 026.096/2009, Processo 028.227/2011-5, Processo 029.496/2011-0 e Processo 015.136/2013-2 que sobrestavam o julgamento das contas da Sra. Simone Maria da Silva Salgado e dos Srs. Duncan Frank Semple, Rubens Portugal Bacellar e Mário Augusto Lopes Moysés, encaminharemos no sentido do levantamento do sobrestamento e consequente julgamento das contas dos responsáveis.
	CONCLUSÃO
20.	Cuidam os autos de prestação de contas anuais da Secretaria Executiva do Ministério do Turismo (SE/MTur) relativas ao exercício de 2009, que foram sobrestadas pelo Acórdão 5159/2013-TCU-Segunda Câmara, de 27/8/2013, relator Ministro-Substituto André Luís de Carvalho (itens 1-4) .
21.	Tendo em vista a apreciação definitiva dos TCs 026.096/2009, Processo 028.227/2011-5, Processo 029.496/2011-0 e Processo 015.136/2013-2 que sobrestavam o julgamento das contas da Sra. Simone Maria da Silva Salgado e dos Srs. Duncan Frank Semple, Rubens Portugal Bacellar e Mário Augusto Lopes Moysés, foi proposto o levantamento do sobrestamento e consequente julgamento das contas dos responsáveis (item 19) .
22.	Exame técnico procedido nas peças que compõem o processo concluiu pela regularidade e quitação plena das contas do Sr. Duncan Frank Semple, regular com ressalvas das contas e quitação do Sr. Rubens Portugal Bacellar e irregularidade das contas do Sr. Mário Augusto Lopes Moysés e da Sra. Simone Maria da Silva Salgado (itens 5-18) .
	PROPOSTA DE ENCAMINHAMENTO
23.	Ante o exposto, submetem-se estes autos à consideração superior, propondo:
23.1.	levantar o sobrestamento deste processo, nos termos do art. 47, da Resolução-TCU 259/2014;
23.2.	julgar regulares as contas de Sr. Duncan Frank Semple (CPF XXX.743.531-XX) , dando-lhe quitação plena, com fundamento nos arts. 1º, inciso I, 16, inciso I, 17 e 23, inciso I, da Lei 8.443/1992 c/c os arts. 1º, inciso I, 207 e 214, inciso I, do Regimento Interno do TCU;
23.3.		julgar regulares com ressalva as contas de Rubens Portugal Bacellar (CPF XXX.710.639-XX) , dando-lhe quitação, com fundamento nos arts. 1º, inciso I, 16, inciso II, 18 e 23, inciso II, da Lei 8.443/1992 c/c os arts. 1º, inciso I, 208 e 214, inciso II, do Regimento Interno do TCU por ter autorizado pagamentos de serviços relativos ao Contrato 1/2006, na condição de ordenador de despesas, com base nas planilhas de custo de formação de preços nº 1, 2, 5, 6, 7, 8, 9 e 10, que apresentaram preços unitários sem economia de escala, durante o exercício de 2009;
23.4.		julgar irregulares as contas da Sra. Simone Maria da Silva Salgado (CPF XXX.959.421-XX) , com fundamento nos arts. 1º, inciso I, 16, inciso III, alínea 'c' e § 2º da Lei 8.443/1992, e arts. 1º, inciso I, e 209, inciso III, § 5º, do Regimento Interno do TCU, deixando, no entanto, de propor a aplicação de multas e ressarcimernto ao erário em virtude de que tais providências já foram adotadas pelo Acórdão 439/2016-TCU-Segunda Câmara, de 26/1/2016, relator Ministro Augusto Nardes, tendo em vista irregularidades apuradas no TC Processo 005.915/2014-7, ocorridas em parte no exercício de 2009, quais sejam:
	- superfaturamento originado da adesão à ata de registro de preços (ARP) decorrente do Pregão Eletrônico SRP 15/2007, promovido pelo Ministério das Cidades elaborada pelo Ministério das Cidades, para aquisição de serviços da Dialog Serviços de Comunicação e Eventos Ltda. (CNPJ 06.126.855/0001-40) , que culminou na celebração do Contrato 1/2008 com essa empresa, com preços acima dos valores praticados pelo mercado, gerando prejuízo ao erário;
	- ausência de projeto básico ou de detalhamento dos serviços a serem prestados pela Dialog no âmbito dos eventos objetos dos Processos MTur 72000.003792/2008-41, 72000.005537/2008-32, 72000.005576/2008-30 e 72000.004189/2008-86, em prejuízo aos princípios do controle, da transparência e da eficiência. 
23.5.	julgar irregulares as contas do Sr. Mário Augusto Lopes Moysés (CPF XXX.055.648-XX) , com fundamento no art. 16, inciso III, 'b', da Lei 8.443/1992, c/c o art. 209, inciso II, do Regimento Interno do TCU, deixando, no entanto, de propor aplicação de multa, em virtude de tal sanção já ter sido imposta pelo Acórdão 1284/2019-TCU-Plenário, de 5/6/2019, relator Ministro-Substituto Marcos Bemquerer Costa, tendo em vista irregularidades apuradas no TC Processo 029.496/2011-0, quais sejam:
	Celebração dos Convênios 717476/2009, 724440/2009, 724449/2009, 728599/2009 e 730603/2009, com a seguintes irregularidades nos pareceres técnicos que a subsidiaram: 
	- ausência de avaliação da capacidade técnica e operacional das proponentes; 
	- falta de avaliação da adequação mercadológica dos preços e custos de bens e serviços, bem como razoabilidade e aderência da natureza da despesa à finalidade do Programa.
23.6.encaminhar cópia do acórdão que vier a ser proferido ao Ministério do Turismo, informando-lhe que seu conteúdo pode ser consultado no endereço www.tcu.gov.br/acordaos e que o inteiro teor do acórdão, incluindo o relatório e o voto, poderá ser obtido no dia seguinte ao de sua oficialização;
23.7.arquivar os presentes autos, com fundamento no art. 169, inciso V, do Regimento Interno do TCU."
3.	Enfim, por intermédio do Exmo. Sr. Subprocurador-Geral Paulo Soares Bugarin, o MPTCU anuiu à aludida proposta da unidade técnica, tendo consignado o seu parecer à Peça 54 nos seguintes termos:
	" (...) Trata-se das contas anuais da Secretaria Executiva do Ministério do Turismo (SE/MTur) relativas ao exercício de 2009, que consolida as contas das seguintes unidades gestoras: Coordenação-Geral de Planejamento, Orçamento e Finanças; Gabinete do Ministro; Coordenação-Geral de Recursos Logísticos; Coordenação-Geral de Gestão de Pessoas; Diretoria de Gestão Interna; e Coordenação-Geral de Convênios.	
2	Por meio do Acórdão 5159/2013-TCU-Segunda Câmara, embora tenha julgado regulares as contas de alguns responsáveis e feito determinações ao Ministério do Turismo, esta Corte decidiu sobrestar o julgamento das contas dos responsáveis Rubens Portugal Bacellar, Duncan Frank Semple, Simone Maria da Silva Salgado e de Mário Augusto Lopes Moysés até a apreciação definitiva dos processos indicados (peça 29) .
3	Tendo em vista que os processos que ensejaram o referido sobrestamento já foram definitivamente apreciados, a SecexDesenvolvimento promoveu a análise do reflexo dos respectivos acórdãos proferidos pelo Tribunal nestas contas do exercício de 2009 de cada um dos supracitados responsáveis.
4	Registro, desde logo, minha concordância com as conclusões da unidade técnica, contidas na instrução de peça 51, pelos motivos abaixo mencionados.
5	Com exceção de um processo, em que lhe foi aplicada a multa prevista no art. 58, inciso II, da Lei 8.443/92, no valor de R$ 7.000,00 (peça 42, p. 2) , por irregularidades ocorridas em outro exercício (2010) , nos demais processos, as ocorrências apuradas devem constituir ressalvas às contas do responsável Rubens Portugal Bacellar.
6	Quanto ao responsável Duncan Frank Semple, então Diretor de Gestão Estratégica, da mesma forma que no caso anterior, no processo conexo em que lhe foi aplicada a multa prevista no art. 58, inciso II, da Lei 8.443/92, no valor de R$ 4.000,00 (peça 44, p. 1) , as irregularidades também foram praticadas em 2010, não podendo ser consideradas nestas contas de 2009, que devem ser julgadas regulares com quitação plena, tendo em vista que não foram apontadas ressalvas pelo controle interno, conforme Certificado de Auditoria acostado à peça 9.
7	A responsável Simone Maria da Silva Salgado, num processo de TCE, teve suas contas julgadas irregulares, sendo condenada ao recolhimento do débito apurado e apenada com as multas dos arts. 57 e 58, inciso II, da Lei 8.443/92 (peça 36, p. 1-2) . Como houve ocorrências em 2009, há reflexo nestas contas, que também devem ser julgadas irregulares, em face da gravidade das irregularidades constatadas naquele feito.
8	Esse mesmo encaminhamento deve ser adotado em relação ao responsável Mário Augusto Lopes Moysés, que foi apenado com a multa do art. 58, inciso II, da Lei 8.443/92 em outro processo (peça 42, p. 2) , por fatos ocorridos em 2009.
9	Ante o exposto, este representante do Ministério Público de Contas manifesta-se em conformidade com a proposta da SecexDesenvolvimento (peça 51, p. 6-7) ."
É o Relatório.

não há

Subprocurador-Geral Paulo Soares Bugarin.

TOMADA DE CONTAS PARA 2009. SECRETARIA-EXECUTIVA DO MINISTÉRIO DO TURISMO. IRREGULARIDADES NA GESTÃO A PARTIR DA APURAÇÃO EM OUTROS PROCESSOS CONEXOS. DESNECESSIDADE DA REPETITIVA AUDIÊNCIA DOS RESPONSÁVEIS SOBRE AS CORRESPONDENTES IRREGULARIDADES APURADAS nos respectivos processos anteriores NO TCU ANTE A NATUREZA DECLARATÓRIA DO SUBSEQUENTE REFLEXO SOBRE ESTAS CONTAS ORDINÁRIAS. CONTAS IRREGULARES, SEM A APLICAÇÃO DE MULTA, DIANTE DA ATUAL PRESCRIÇÃO DA PRETENSÃO PUNITIVA DO TCU. CONTAS REGULARES PARA OS DEMAIS RESPONSÁVEIS. COMUNICAÇÃO.

TOMADA DE CONTAS (TC)

Secretaria de Controle Externo do Desenvolvimento Econômico (Secex-Desenvolvimento).

Trata-se de tomada de contas ordinária dos gestores da Secretaria-Executiva do Ministério do Turismo (SE-MTur) para o exercício de 2009.
2.	Como visto, no seu parecer à Peça 51, a unidade técnica consignou que o TC Processo 026.096/2009-0 (TCE) , TC Processo 029.496/2011-0 (Auditoria) e TC Processo 005.915/2014-7 (TCE) teriam os consequentes reflexos sobre as presentes contas anuais dos respectivos responsáveis, ensejando as ressalvas sobre as contas de Rubens Portugal Bacellar, como então Ordenador de Despesas, e a irregularidade das contas de Mário Augusto Lopes Moysés, como então Secretário-Executivo, e Simone Maria da Silva Salgado, como então Coordenadora-Geral de Recursos Logísticos.
3.	O referido TC Processo 026.096/2009-0 cuidou de tomada de contas especial instaurada em cumprimento ao Acórdão 1358/2010-TCU-Segunda Câmara do TCU, tendo no aludido processo sido prolatado o Acórdão 535/2014-TCU-Segunda Câmara no sentido de acolher as alegações de defesa de Rubens Portugal Bacellar e Simone Maria da Silva Salgado para julgar as suas contas regulares, com ressalva, em função das falhas em licitações e contratos no exercício de 2009.
4.	Por sua vez, o TC Processo 029.496/2011-0 cuidou de auditoria, tendo ali sido foi proferido o Acórdão 1284/2019-TCU-Plenário, sob a relatoria do Ministro-Substituto Marcos Bemquerer Costa, no sentido de, nos termos do art. 58, II, da Lei n.º 8.443, de 1992, aplicar a multa sob o valor de R$ 20.000,00 em desfavor de Mário Augusto Lopes Moysés diante das reiteradas irregularidades perpetradas, durante o exercício de 2009, na celebração dos Convênios 717476/2009, 724440/2009, 724449/2009, 728599/2009 e 730603/2009.
5.	Já o TC Processo 005.915/2014-7 tratou de tomada de contas especial instaurada em cumprimento ao Acórdão 890/2014-TCU-Segunda Câmara, tendo ali sido prolatado o Acórdão 439/2016-TCU-Segunda Câmara, sob a relatoria do Ministro Augusto Nardes, no sentido de julgar irregulares as contas de Simone Maria da Silva Salgado para condená-la em débito, com as correspondentes multas em R$ 40.000,00, nos termos do art. 57 da Lei n.º 8.443, de 1992, e em R$ 5.000,00, nos termos do art. 58, II, dessa lei, em função das irregularidades cometidas, tendo dois débitos sido imputados para 10/6/2009 e 28/12/2009, sem prejuízo de anotar que os embargos de declaração interpostos pela aludida responsável foram conhecidos e rejeitados, ao passo que o recurso de reconsideração veio a ser conhecido e não provido.
6.	O TCU pode incorporar os pareceres da unidade técnica e do MPTCU a estas razões de decidir.
7.	Bem se vê que as irregularidades confirmadas nos aludidos processos teriam o efetivo condão de afetar as presentes contas anuais dos correspondentes gestores-responsáveis, ao passo que, em sintonia com a Súmula n.º 288 do TCU, a jurisprudência do Tribunal estaria firmada no sentido de que, a partir da anterior irregularidade apurada nos respectivos processos de controle externo, o posterior julgamento pela irregularidade das contas ordinárias ou extraordinárias pode prescindir da nova audiência ou citação dos respectivos responsáveis, não apenas porque já teriam sido ouvidos sobre as correspondentes falhas nos respectivos processos anteriores de controle externo, mas também porque a presente manifestação do TCU teria a natureza declaratória sobre a pretérita irregularidade nas contas anuais.
8.	Esse procedimento pode ser, então, aqui aplicado, até porque, como evidenciado pela unidade técnica e pelo MPTCU, a atual aplicação da multa legal não ocorreria no presente processo, diante da atual prescrição da pretensão punitiva do TCU, e a imputação do débito também não ocorreria no presente processo de contas anuais, diante da anterior imputação nas tomadas de contas especiais, cabendo ao TCU promover apenas a presente declaração da irregularidade sobre as contas ordinárias, para o exercício de 2009, e, desse modo, não subsistiria a necessidade de prévia repetição de toda a ampla defesa já exaustivamente franqueada aos responsáveis, pois a extensão das irregularidades para estas contas anuais figuraria como ato meramente declaratório em sintonia, aí, com a referida Súmula n.º 288 do TCU.
9.	Diante, portanto, dos elementos de convicção até aqui obtidos neste processo, o TCU deve declarar a irregularidade das contas de Mário Augusto Lopes Moysés e Simone Maria da Silva Salgado, sem prejuízo de julgar regulares, com ressalva, as contas de Rubens Portugal Bacellar, dando-lhe a subjacente quitação, e regulares as contas de Duncan Frank Semple, dando-lhe a consequente quitação plena.
Ante o exposto, voto pela prolação do Acórdão ora submetido a este Colegiado.
TCU, Sala das Sessões, em 24 de maio de 2022.
Ministro-Substituto ANDRÉ LUÍS DE CARVALHO 
Relator